【裁判字號】    89,訴,3621
【裁判日期】    891003
【裁判案由】    塗銷不動產所有權移轉登記
【裁判全文】
臺灣臺北地方法院民事判決  八十九年度訴字第三六二一號
    原        告  丙○○
    被        告  甲○○
    兼訴訟代理人  乙○○
右當事人間塗銷不動產所有權移轉登記事件，本院判決如左：
    主    文
原告之訴駁回。
訴訟費用由原告負擔。
    事    實
甲、原告方面：
一、聲明：
（一）被告乙○○就新店市○○段外挖子小段0000－0000地號及其地上物所
      為之所有權贈與行為應予撤銷。
（二）被告甲○○就第一項撤銷部分應塗銷所有權之登記並回復登記於被告乙○○。
（三）訴訟費用由被告等連帶負擔。
二、陳述：
（一）緣原告係被告乙○○之債權人，債權額為新台幣（下同）一百萬元，而被告乙
      ○○竟夥同其妻甲○○就訴之聲明第一項之土地及地上物（以下簡稱系爭房地
      ），為無償贈與予被告甲○○所有，並於民國（下同）八十五年六月二十一日
      辦理登記。
（二）查債務人所為之無償行為，有害及債權者，債權人得聲請法院撤銷之，民法第
      二百四十四條第一項定有明文。被告乙○○於八十三年間因向原告借款一百萬
      元，嗣後為逃避債務，遂將前述該不動產無償贈給與並登記其妻甲○○名下，
      以致原告之債權無法獲得清償，故請鈞院撤銷。
（三）次查債權人依民法第二百四十四條第一項之規定聲請法院撤銷時，得並聲請受
      益人或轉得人回復原狀，民法第二百四十四條第四項定有明文。被告甲○○係
      債務人乙○○之妻，對其經濟狀況自當深知，惡意串謀詐害原告之債權，實無
      保護之必要。故請鈞院以回復登記。
三、證據：提出債權憑證、土地建物登記簿謄本、新店地政事務所八八北縣店地一字
          地一六二六九號函文等影本各一件。
乙、被告方面：
一、聲明：
（一）原告之訴駁回。
（二）訴訟費用由原告負擔。
二、陳述：
（一）被告乙○○與被告甲○○係夫妻，於八十三年六月間共同出資（二人各出資二
      分之一）買受系爭房地即坐落台北縣新店市○○段外挖字小段三二之四地號土
      地，及其上門牌號碼台北縣新店市○○街五十一巷十五號二樓之房間一間，當
      時被告乙○○及甲○○均同意以夫（即被告乙○○）之名義辦理所有權移轉登
      記，故系爭房屋乃登記為被告乙○○所有。
（二）查被告乙○○於八十三年至八十五年間曾向妻子即被告甲○○及其娘家父母借
      貸款項以操作外匯買賣，然因操作不當，損失不貲，以致借款返還無著，嗣被
      告乙○○為彌補被告甲○○及其娘家借貸未獲清償之損失，遂於八十五年六月
      二十一日將系爭房地所有權移轉登記予被告甲○○，作為兩人間借款債務清償
      之結算，職是，被告等就系爭房地之移轉登記原因雖為贈與，然事實上係為清
      償及結算二人間之借貸債務事宜。
（三）民法第二百四十四條之撤銷權為形成權，依民法第二百四十五條所規定之期間
      性質為除斥期間，依原告所提原證二「土地建物登記簿謄本」其上所載列印時
      間為八十八年三月三十日十四時十五分，倘被告乙○○有贈與系爭房地之無償
      行為，則原告至遲於八十八年三月三十日申請系爭房地之登記謄本時，即已知
      悉有本件撤銷權之撤銷原因，即得行使撤銷權，故自八十八年三月三十日起算
      撤銷權行使之除斥期間，至八十九年三月三十日止，其除斥期間即因一年之經
      過而屆滿，則其撤銷權已消滅。即使原告嗣後於八十八年十二月七日以書面再
      向台北縣新店地政事務所申請查詢被告甲○○所有系爭房地之前手為何人乙節
      ，其目的無非在於掩飾原告於八十八年三月三十日起即已知悉系爭房地所有權
      早由被告乙○○移轉給被告甲○○之事實，故本件撤銷權除斥期間之起算，仍
      應以八十八年三月三十日原告請領地籍謄本時即應起算。因此本件撤銷權應已
      逾越除斥期間而消滅，原告驟然提起本件訴訟，應無理由。
（四）原告主張其對被告乙○○有一百萬元之借款債權而提起本件撤銷權訴訟，雖原
      告檢附執行法院核發之債權憑證為證，但被告仍要陳明兩造間並無該筆借款之
      債權債務關係存在。查兩造間之相關款項往來，實係原告委託被告乙○○買賣
      外匯而衍生，並非有何借貸情形，被告乙○○因不諳法令，未於原告提起彰化
      地方法院八十七年訴字第一一二三號清償借款一案審理中出庭答辯，始造成缺
      席判決而由原告取得勝訴判決之執行名義，惟被告仍陳明兩造間確無借款事實
      。
三、證據：提出外匯保證金交易確認單一件、存摺一件等影本為證。
丙、本院依職權調閱台灣彰化地方法院八十七年度訴字第一一二三號卷宗、同院八十
    八年度執字第八六六八號民事執行卷宗。
    理    由
一、本件原告主張其係被告乙○○之債權人，債權額為一百萬元，被告乙○○竟於八
    十五年六月二十一日辦理登記將其所有坐落新店市○○段外挖子小段0000－
    0000地號及其地上物無償贈與予同案被告即其妻甲○○，顯為逃避債務，以
    致原告之債權無法獲得清償，伊自得依民法第二百四十四條第一項規定，起訴行
    使撤銷訴權，並依同法第二百四十四條第四項規定，請求塗銷現登記名義人甲○
    ○之所有權登記以回復於被告乙○○名義。
二、被告則以系爭房地之移轉登記原因雖為贈與，然事實上係為清償及結算被告乙○
    ○、甲○○二人間之借貸債務事宜，並非無償行為；又原告至遲於八十八年三月
    三十日申請系爭房地之登記謄本時，即已知悉有本件撤銷權之撤銷原因，則自該
    日起算撤銷權行使之除斥期間，至八十九年三月三十日為止，其一年之除斥期間
    已經屆滿，則其撤銷權已消滅。又原告與被告乙○○間並無債權債務關係各語置
    辯。
三、查兩造對於被告乙○○確於八十五年六月二十一日將系爭房地移轉登記予被告甲
    ○○等節均不爭執。又原告於八十八年三月三十日曾至台北縣新店地政事務所索
    取系爭房地之土地暨建物登記簿謄本一節，亦經兩造所不否認，且此並有系爭房
    地之土地暨建物登記簿謄本附卷足按。是上開情節，均可信為真實。惟本件所應
    斟酌者，乃自原告提起本件撤銷權訴訟，距其知悉本件詐害情節之日，是否已逾
    一年之期間？經查：本件原告係主張被告二人間之以贈與為原因而為移轉系爭房
    地所有權之情節，係屬民法第二百四十四條第一項之無償詐害債權之行為，而該
    項撤銷權之提起，係以債權人即原告知有害及債權之事實時起，即應起算民法第
    二百四十五條所定之法定除斥期間，且該項撤銷權如逾一年不行使即告消滅（最
    高法院八十七年度台上字第二八一五號判決要旨參照）。揆諸本件原告於本院言
    詞辯論期日，已經當庭自認「八十八年三月三十日我去新店地政事務所查時，才
    發現被告乙○○無償贈與另一被告甲○○系爭標的物，當時新店地政事務所的人
    告訴我，他們並沒有繳交任何的買賣及贈與稅捐，故他們認為被告二人行為應是
    無償贈與行為，我聽聞當時即認為他們是刻意逃避欠我的債，所以是當時我就認
    為是無償贈與之詐害行為」等情明確（參本院八十九年十月九日言詞辯論筆錄所
    載），再參酌原告提出之系爭房地登記簿謄本所載「列印時間」，確實均為八十
    八年三月三十日十四時十五分，顯見原告上開自認情節，即與事實相符。茲原告
    於八十八年三月三十日至上開地政事務所查閱系爭房地之登記簿謄本之際，既已
    知悉其所起訴指稱之被告乙○○、甲○○二人所為本件詐害債權情節，則算至原
    告於八十九年七月五日提起本件訴訟之際（參本院收案戳章所載）已逾一年之除
    斥期間，自屬不得再行使其撤銷權。因此原告主張被告乙○○、甲○○間就系爭
    房地以贈與為移轉登記之原因係屬詐害債權行為主張行使撤銷權，並進而塗銷登
    記名義人即被告甲○○之所有權登記以回復登記為被告乙○○之名義云云，均屬
    無據，皆應駁回。
四、因本案事證已臻明確，兩造其餘主張陳述及所提之證據，均毋庸再予審酌，附此
    敘明。
五、據上論斷：原告之訴為無理由，並依民事訴訟法第七十八條，判決如主文。
中    華    民    國    八    十    九    年    十    月    廿    三    日
                                    民事第一庭法官  蕭胤瑮
右為正本係照原本作成
如對本判決上訴，須於判決送達後廿日內向本院提出上訴狀
中    華    民    國    八    十    九    年    十    月    廿    三    日
                                         法院書記官  方美雲


司法院資訊處製作；財團法人民間司法改革基金會備份。
